臺灣高等法院刑事判決　　　　　　　　　　　　　八十八年度上訴字第三九三一號
　　上　訴　人　臺灣臺北地方法院檢察署檢察官
　　上　訴　人
　　即　被　告　戊○○
　　上　訴　人
　　即　被　告　丙○○
　　右二人共同
　　指定辯護人　本院甲○辯護人
　　被　　　告　壬○○
　　選任辯護人　謝震武
　　　　　　　　王嘉翎
　　被　　　告　子○○
　　選任辯護人　謝震武
　　被　　　告　庚○○
　　選任辯護人　趙平原
　　　　　　　　胡紹寧
　　被　　　告　丁○○
　　選任辯護人　王存凎
　　被　　　告　寅○○
　　　　人：蕭佳灶
　　選任辯護人　蕭佳灶
　　被　　　告　乙○○
　　選任辯護人　吳玲華
　　　　　　　　謝美香
右上訴人等因被告等貪污治罪條例等案件，不服臺灣臺北地方法院八十八年度訴字第
二一七一號，中華民國八十八年八月十日第一審判決（起訴案號：臺灣臺北地方法院
檢察署八十四年度偵字第一一一二六號、第一一四六二號、第一九三三七號），提起
上訴，本院判決如左：
    主  文
原判決關於戊○○、丙○○行使偽造私文書部分撤銷。
戊○○、丙○○共同行使偽造私文書，足以生損害於他人，各處有期徒刑陸月，如易
科罰金均以參佰元折算壹日。八十年十一月六日偽造之不動產買賣契約書上偽造之「
辛○○」署名及印文沒收。
其他上訴駁回。
    事  實
一、緣民國（下同）八十年十一月間，戊○○、丙○○、壬○○、子○○、卯○○及
    丑○○等人，擬投資購買辛○○所有坐落新竹縣竹東鎮○○段番社子小段三四九
    地號土地約五千一百三十一點九坪，欲興建房屋出售，因缺乏自有資金，乃於同
    年十二月初書立合作協議書，約定由戊○○出面向台灣土地開發信託投資股份有
    限公司（以下稱台開公司）交涉申請貸款。在與辛○○洽購過程中，戊○○為期
    取得較高之貸款以供興建房屋之用，竟與丙○○、卯○○（已成年，未據起訴）
    共同基於偽造私文書之犯意聯絡，由戊○○於八十年十二月初，在台北市○○○
    路一０一號六樓之七春江建設股份有限公司（以下稱春江公司）營業所在地，偽
    造辛○○之印文與署名於八十年十一月六日之不動產買賣契約書上後，交予丙○○簽名為買受人，以偽造辛○○與丙○○間之該不動產買賣契約書後，連同其他
    貸款申請文件，交由卯○○於八十年十二月五日持向台開公司申辦貸款，足以生
    損害於辛○○及台開公司。
二、案經法務部調查局台北市調查處（以下稱市調處）移送台灣台北地方法院檢察署
    檢察官偵查起訴。
    理  由
壹、有罪部分：
一、訊據上訴人即被告戊○○、丙○○均矢口否認有何偽造私文書犯行，被告戊○○
    辯稱：貸款雖係伊負責接洽，惟並非伊去辦理，而是伊公司底下的人辦的，送去
    貸款之買賣契約書應該是那份用手寫的，有該份偽造之買賣契約書，伊並不知情
    ，亦未見過該偽造之買賣契約書云云，被告丙○○則辯稱：該偽造之買賣契約上
    雖有伊之簽名，惟係在戊○○台北公司簽一大堆貸款文件時夾雜在裡面，伊一起
    簽了，伊並未細看內容，該份不實之契約書，台開公司只作參考，非核定貸款額
    之依據，縱係偽造，亦無人受害云云。
二、惟查證人即土地出售人辛○○於迭偵審中供證稱：我賣竹東土地實際價額係一億
    九千多萬元，當時契約書是用手寫的，不是用打字的，這份打字之契約書上的章
    不是我的，簽名也不是我簽的，是丙○○偽造的等語（見八十四年度偵字第一一
    一二六號卷《以下稱偵一卷》第五一、一二０頁背面，本院(二)卷第二四三頁），
    並有真正的不動產買賣契約書（手寫的，買賣價金為一億九千二百五十萬元，見
    偵一卷第八十四至九十頁）及偽造之不動產買賣契約書（打字的，買賣價金為四
    億九千二百五十萬元，見偵一卷第七十八至八十三頁）各一份在卷可稽，是該份
    打字的不動產買賣契約書係屬偽造，至為明確，堪予認定。次查該偽造之買賣契
    約書係為向台開公司申辦貸款所需而製作，並於申請貸款時，連同其他文件送交
    台開公司，此有台開公司於八十九年十一月八日以臺北字第七六八號函送本院之
    丙○○、子○○二人申請貸款案卷（該證物外放）內有該份打字偽造之買賣契約
    書可稽。而依被告戊○○、丙○○、壬○○、子○○及卯○○、丑○○等人於八
    十年十二月九日（此日期諒屬事後補載）所簽訂之合作協議書上第二條所載：所
    購土地由甲方（指戊○○）負責向金融機構辦理土地及建築融資二億六千萬元以
    上，總費用以百分之四計，如超過由甲方自行承受等語（見原審(二)卷第二三０頁
    ），可知係由被告戊○○負責向台開公司申辦貸款，即被告戊○○亦坦承係由伊
    負責辦貸款（僅辯稱係由伊公司底下的人辦的），復依證人卯○○到庭供證稱：
    貸款是戊○○負責，該份（打字的）買賣契約是戊○○交待小姐打字做出來的，
    該買賣契約是我八十年十二月五日之前送到台開公司，送給乙○○等語（見原審
    八十七年八月四日審判筆錄），且被告丙○○亦供稱：（偽造之買賣契約）是戊○○交給我的等語（見原審八十四年十月十三日審判筆錄），顯見該偽造之買賣
    契約書係被告戊○○發動制作，其所辯係伊公司底下的人做的，伊不知情云云，
    殊悖情理，核無足採。而卯○○當時係受僱於戊○○，且係本案之合夥股東（股
    份為百分之十，為技術股），其與戊○○之關係至為密切，且參與本案之洽談投
    資事宜，其明知該買賣契約為戊○○所偽造，猶持向台開公司申辦貸款，其與被
    告戊○○相互間有犯意聯絡及行為分擔，至為灼然。又被告丙○○於原審審理中
    供承：興建計劃書是用戊○○提供假的買賣契約上面金額四億九千多萬元來算等
    語（見原審八十七年五月七日審判筆錄），衡諸該興建計劃書係連同偽造之買賣
    契約書一併送交台開公司申辦貸款，被告丙○○既於偽造之買賣契約書上簽名，
    復依據該偽造之買賣契約書上之買賣金額四億九千二百五十萬元據以製作興建計
    劃書，則其豈有不知該買賣契約係屬偽造之理，所辯伊並未細看內容云云，核係
    飾卸之詞，亦無足取。本件被告戊○○、丙○○等偽造該不實買賣契約書並提交
    台開公司之犯行，事證明確，堪予認定。
三、核被告戊○○、丙○○所為，係犯刑法第二百十六條、第二百十條之行使偽造私
    文書罪，公訴人認僅犯刑法第二百十七條第一項之罪，尚有未洽，起訴法條應予
    變更。被告戊○○、丙○○與已成年之卯○○相互間有犯意聯絡及行為分擔，均
    為共同正犯（卯○○部分，應由檢察官另行偵辦）。渠等於買賣契約上偽造辛○○之印文及署名，為偽造私文書之部分行為，偽造後持以行使，偽造之低度行為
    應為行使之高度行為所吸收，均不另論罪。
四、原審就此部分，對被告林、古二人予以論罪科刑，固非無見，惟按刑法第四十一
    條於九十年一月四日經立法院修正通過為：「犯最重本刑為五年以下有期徒刑以
    下之刑之罪，而受六個月以下有期徒刑或拘役之宣告，因身體、教育、職業或家
    庭之關係或其他正當事由，執行顯有困難者，得以一元以上三元以下折算一日，
    易科罰金。：：：」，並於同年一月十日經總統公布，於同年一月十二日生效，
    比較新舊法之結果，以新法有利於被告，依刑法第二條第一項前段之規定，應適
    用新法。原審未及審酌，即有未洽，被告二人上訴意旨，仍執陳詞否認犯罪，雖
    無足取，檢察官上訴意旨指原判決量刑過輕，然斟酌遞交不動產買賣契約書為一
    般貸款例行性之程序，台開公司並未執該契約書為貸款額度核定之重要依據，所
    生危害非重（詳下述），則原判決所處刑度，尚難認有過輕之違誤。然原判決此
    部分既有可議，即屬無可維持，應由本院予以撤銷改判。爰審酌被告戊○○、丙○○之素行（被告戊○○有詐欺及動產擔保交易法之前科，有前科紀錄簡覆表在
    卷可徵），犯罪之動機、手段、智識程度及犯罪後態度等一切情狀，分別量處如
    主文第二項所示之刑，並均諭知易科罰金之折算標準，以示懲儆。至所載八十年
    十一月六日偽造之不動產買賣契約書上既已交付台開公司，已非被告等人所有，
    然其偽造之辛○○署名及印文，均應依刑法第二百十九條規定宣告沒收。
貳、無罪部分：
一、公訴意旨略以：(一)庚○○、丁○○、寅○○、乙○○等人，於民國八十年間擔任
    台開公司（官股投資公司）信託部經理、副理、授信科長、徵信員，分別負責貸
    款案件之徵信評估、核貸等業務，均為依法令從事公務之人；緣八十年十二月底
    ，戊○○、丙○○、壬○○、子○○夥同案外人卯○○、丑○○共同以古、蔡二
    人名義，投資購買辛○○（併案告訴人）所有之新竹縣竹東鎮○○段番社子小段
    三四九地號等土地約五千一百三十一點餘坪，欲興建房屋出售，因缺乏自有資金
    ，乃協議由戊○○出面勾結銀行人員超額貸款，並付與貸款金額四％之佣金。嗣
    戊○○等人共同意圖為自己不法之所有，明知彼等前開土地，購買之價格為一億
    九千二百五十萬元，依正常程序最高貸得九成，僅一億七千三百二十五萬元，若
    再扣除增值稅後將更低於該數額，彼等意圖超額貸款，乃由戊○○於不詳時、地
    偽造辛○○之印文與署押於與丙○○之買賣契約書，將買賣價格虛偽提高為四億
    九千二百五十萬元，連同不實之興建計劃書由戊○○以丙○○、子○○名義持向
    台開公司申貸；庚○○、丁○○、寅○○、乙○○四人共同基於圖利戊○○等人
    之不法犯意，明知土地買賣價款僅一億九千多萬元，且該地屬丙種建築用地，容
    積率為一六０％，建蔽率為四十％之限，而戊○○、丙○○、子○○等人提出之
    興建計劃書，換算容積率為二一六％，建蔽率為四十三％，顯已超越法定容許之
    建築範圍，乙○○竟於八十年十二月九日之徵信調查報告中，虛偽登載為容積率
    一六０％、建蔽率四十％，並依不實之土地鑑價四億六千餘萬元為基礎，逐級呈
    由寅○○、丁○○、庚○○審核，而准予貸款土地部分為二億九千萬元，建築融
    資貸款為一億九千萬元，土地貸款於八十一年一月二十一日、九月七日分二次撥
    款，直接圖利戊○○等人，並生損害於辛○○及台開公司。(二)戊○○實際分二次
    共取得一千九百六十萬元之佣金，用以支付台開公司相關之公關費用；乙○○則
    於八十一年（起訴書誤載為八十年）三、四月間，在台北市○○○路中國城夜總
    會，接受戊○○之招待飲宴二次，合計消費約四萬元左右，又與丙○○期約收受
    價值約五百萬元賄款之房屋乙棟，後因乙○○調離經辦貸款工作，又台開公司遲
    未撥付建築融資貸款，丙○○等人始不願意支付。(三)壬○○、子○○二人於八十
    二年六月間開會決議委託康清續行透過管道與銀行交涉建築融資，而將欲支付
    乙○○之賄款五百萬元，轉交付與康清，惟壬○○、子○○二人實際向公司取
    得四百六十七萬九千餘元，並未支付與康清，而意圖為自己不法之所有侵占為
    己有等情，因認被告乙○○涉有八十一年七月十七日修正前戡亂時期貪污治罪條
    例第四條第一項第六款（修正後為貪污治罪條例同條項第五款）之違背職務期約
    收受賄賂及刑法第二百十三條之公務員登載不實罪嫌，被告庚○○、丁○○及寅
    ○○共同涉有戡亂時期貪污治罪條例第六條第一項第三款（修正後為貪污治罪條
    例同條項四款）之圖利及刑法第二百十三條之公務員登載不實罪嫌，被告子○○
    、壬○○、戊○○、丙○○共同涉有戡亂時期貪污治罪條例第十一條第一、二項
    （修正後為貪污治罪條例第十條第一、二項）之行賄及刑法第三百三十九條第一
    項之詐欺罪嫌，被告子○○、壬○○另涉有刑法第三百三十五條第一項之侵占及
    第二百十七條第一項之偽造印文署押罪嫌。
二、按犯罪事實應依證據認定之，無證據不得推定其犯罪事實。又不能證明被告犯罪
    者，應諭知無罪之判決，刑事訴訟法第一百五十四條、第三百零一條第一項分別
    定有明文。又事實之認定，應憑證據，如未能發現相當證據，或證據不足以證明
    ，自不能以推測或擬制之方法，為裁判基礎（最高法院四十年台上字第八六號判
    例參照）。而告訴人之告訴，係以使被告受刑事訴追為目的，是其陳述是否與事
    實相符，仍應調查其他證據以資審認（最高法院五十二年台上字第一三００號判
    例參照）。且認定犯罪事實所憑之證據，雖不以直接證據為限，間接證據亦包括
    在內，然而無論直接證據或間接證據，其為訴訟上之證明，須於通常一般之人均
    不致有所懷疑，而得確信其為真實之程度者，始得據為有罪之認定，倘其證明尚
    未達到此一程度，而有合理之懷疑存在而無從使事實審法院得有罪之確信時，即
    應由法院為諭知被告無罪之判決（最高法院七十六年台上字第四九八六號判例參
    照）。
三、本件公訴人認被告等涉有右揭罪嫌，無非係以：(一)本件土地原實際買賣價款一億
    九千多萬元，被告戊○○等偽造買賣契約，價格則為四億九千多萬元，此有買賣
    契約書二紙（一為手寫，一為打字）在卷可稽，並據辛○○證述屬實，是被告戊○○、丙○○、子○○、壬○○等人非有不法超貸之意圖何須提高買賣價格而偽
    造買賣契約書，再若無不法超貸，何以須支付一千九百多萬元交涉銀行之佣金﹖
    此據被告子○○供述在卷，並有帳冊影本可參；(二)丙種建築用地之法定容積率為
    一六０％，建蔽率為四十％，而本件之土地面積五一三二坪，無論扣除道路面積
    與否，再放寬平台、陽台、露台及地下室之面積後，被告丙○○、子○○等人提
    出之興建計劃確已超過上開限制（計算方式詳如附表），是被告丙○○等人顯有
    提高可銷售建築面積之方式意圖超額貸款，被告庚○○等人為銀行專業人員，對
    建蔽率、容積率之限制及計算當應知之甚詳，何以未予剔除，顯有圖利之不法犯
    意；(三)被告乙○○與丙○○等之期約賄賂五百萬元部分；業據被告乙○○供稱當
    時有丙○○及卯○○在場，不知其中何人提供要送伊乙棟房屋，但伊認為是戲言
    ，並予回絕等語，顯見丙○○等人有行賄之意思。又據壬○○等人八十二年六月
    十五日之股東開會紀錄所載「委由康清先生透過適當管理處理，原支付王先生
    佣金新台幣五百萬（買屋方式）支付康清先生，於第一次撥款支付」，按該次
    股東會議，討論甚多議案如對外債務及處理，融資遭遇困難之處理等，會議紀錄
    亦載甚為詳實，有該紀錄可稽，而製作者壬○○對該紀錄亦承認為真實，是足認
    被告乙○○與子○○等人確有期約賄賂，否則何以有前開之對話及會議紀錄﹖(四)
    被告壬○○、子○○二人侵占部分：業據康清供稱未收到陳、蔡二人之佣金，
    而依帳冊所載確支出「康某」佣金四百六十七萬九千八百元，況且壬○○其與子
    ○○支付該筆佣金部分之供述有不實之現象，有調查局檢驗通知書可稽，從而可
    證壬○○、子○○二人從中侵占該筆支出為其論據。
四、訊據被告壬○○、子○○、戊○○、丙○○、庚○○、丁○○、寅○○及乙○○
    等人均堅決否認涉有右揭犯行，除均辯稱：臺北市調查處及公訴人將興建計劃書
    所載可銷售面積換算容積率為二一六％、建蔽率為四十三％，認已超過法定限制
    ，係引用八十二年三月一日內政部台（八二）內營字第八二七二一三三號令修正
    發布之建築技術規則建築設計施工編修正條文（以下稱新修正建築技術規則）第
    一六一條、第一六二條之規定，將地下層面積及屋頂突出物面積計入總樓地板面
    積換算容積率，且未依同法第一六三條第一項之規定將道路面積三一二坪計入法
    定空地面積，而將該道路面積扣除，且係按可銷售面積換算出建蔽率所致，本案
    興建計畫依七十三年九月二十二日內政部台內營字第二五六五四四號令發布之建
    築技術規則建築設計施工編修正條文（以下稱當時建築技術規則）第一六一條規
    定，計算容積率為一五九．六％，建蔽率為三一．八％，均在法定範圍內等語外
    ，被告壬○○、子○○、丙○○另辯稱：(一)本投資案最早係由戊○○所開發，而
    俟戊○○邀集各方入夥並於簽署股東協議書時，戊○○即表示由其負責辦理貸款
    ，且本案之開發，確由戊○○所大力促成，先前戊○○為本案更於台北市○○○
    路租用百坪辦公室，所費不貲，為補貼其開銷，且若可縮短貸款時間，可節省大
    筆民間籌款之利息，渠等乃同意以貸款金額之四％予以酬佣戊○○，而戊○○將
    該筆錢作何用途，渠等均不知情。(二)向台開公司辦理貸款係由戊○○負責，壬○○及子○○均未參與，亦從未見過該份偽造之買賣契約，如何參與偽造﹖尤不知
    申請貸款額為如何。(三)台開公司核准放款，並不以所呈之買賣契約之價格為依據
    ，而係依徵信單位之估價及承辦單位人員現場勘查評估而定，台開公司並無陷於
    錯誤而核貸，而貸款之春旗公司亦按月清償本息，渠等何有詐欺可言。(四)八十二
    年六月間，因台開公司核准之建築融資貸款遲遲未予核撥，於股東會議中有人提
    議請乙○○幫忙，惟並未達成共識，後決議請康清處理，渠等未曾與乙○○有
    期約行賄之舉，況該筆建築融資貸款早經台開公司核准，尤無使公務員違背職務
    之情形可言。(五)渠等與癸○○及康清於福華飯店咖啡廳洽談建築融資撥款事，
    並允諾給付康清百分之一之佣金，撥款當日，子○○及壬○○二人即將四百六
    十七萬餘元送至康清住宅，交予康某收受，當天並有證人吳政淳可資作證，蔡
    、陳二人絕未侵占入己等語。被告戊○○另辯稱：本件台開公司將渠等申請貸款
    之土地送請鑑價公司鑑價，鑑定該土地價值為四億六千一百八十七萬餘元，並以
    該鑑價報告為基礎，再經台開公司董事會審核而核准貸款，本件貸款案之核貸程
    序，既有諸多關卡，且最終之審核權在董事會，伊倘只向最基層之乙○○行賄，
    如何達其目的？而百分之四之佣金係因最初是丙○○、卯○○說要開發，叫伊先
    出錢，那百分之四之酬佣是補貼伊先前支付之代價而補償，與接洽貸款無涉。又
    伊因情誼而順便邀請乙○○一起飲宴，且亦係已核准貸款後之事，絕無賄賂之意
    ，而台開公司准予核貸，並不以該偽造之買賣契約為其依據，台開公司並未陷於
    錯誤等語。被告庚○○、丁○○、寅○○另辯稱：在審查貸款之過程中，渠等並
    不知另有真正之土地買賣契約，價金僅一億九千多萬元，而借款客戶提供之買賣
    契約僅供參考，本案不動產估價鑑定係委由泛亞不動產鑑定股份有限公司（以下
    稱泛亞公司）查估，該公司出具之鑑定報告書係採用土地投資分析法為基礎，以
    將來變更為丙種建築用地估算其合理投資價格，乙○○綜合該鑑定報告及附近訪
    價結果填具徵信報告，並由授信人員（陳慈）辦理授信報告，相繼完成後再依程
    序移由信託部內之放款審議小組開會研商通過後，轉呈總公司業務部重新審查，
    並依程序提報每月固定召開之放款審議小組會議審議通過，最後再經總經理核定
    後呈報予每月召開之董事會審核，先後歷經二次董事會商討後才原則通過辦理。
    從以上提報過程，可知本件係一正常貸款事件，經過層層審議、討論最後才做成
    決定，且係採分段式撥款以控制風險，在未開發完成前僅能先撥付一半即一億四
    千五百萬元，俟變更為丙種建築用地後再撥付餘款，不致造成超貸之情事，至為
    謹慎，而渠等僅係信託部業務執行人員，本身並無核准決策之權，完全依法定程
    序辦理，絕無圖利本案之借款人，且春旗公司貸款後並將房屋興建完成，至為美
    煥，已付利息一億零八十九萬元，本金亦已償還一億九千七百九十六萬四千元，
    加上擔保品，台開公司之債權當可確保等語。而被告乙○○除持與被告庚○○等
    人相同之詞為辯外，另辯稱：伊接受戊○○招待飲宴二次，係發生於八十一年三
    、四月間，斯時貸款業已核准，足見招待飲宴與本案貸款並無關係，且伊絕無與
    丙○○期約收受賄賂，丙○○等人既委由戊○○處理，且同意以貸款金額之四％
    酬佣戊○○，豈有可能另行與伊期約價值五百萬元之房屋，而八十二年六月十五
    日丙○○等人召開股東會議時，伊早已於八十一年五月調離放款課，如何能違背
    職務期約賄賂等語。
五、經查：
（一）本件係由被告戊○○負責向台開公司辦理貸款，而偽造之買賣契約書亦係被告
      戊○○所為，被告丙○○有在該偽造之買賣契約書上簽名，並據以制作興建計
      劃書後，交由卯○○持向台開公司申辦貸款等情，已如前述，顯見被告壬○○
      、子○○就偽造買賣契約書之犯行並未參與，而被告丙○○亦供證稱：壬○○
      、子○○均不知有假買賣契約之事等語（見原審八十八年七月二十七日審判筆
      錄），核與被告壬○○、子○○迄否認其事之供述相符，戊○○亦迄未對陳、
      蔡二人有如何知情之供證，承辦之乙○○復供指本件貸款係與戊○○、丙○○
      、卯○○接洽聯絡（見一審(一)卷第二八六頁，一審(四)卷第一七二頁），是既無
      證據足資證明被告壬○○、子○○就偽造買賣契約書之犯行有所參與或行使，
      尚難以渠等同係本案開發投資之合夥股東，即遽令渠等應共負偽造及行使私文
      書之罪責。
（二）本件被告戊○○向被告乙○○表示擬向台開公司貸款後，被告乙○○即逐級由
      被告寅○○向被告庚○○報告，正式申請之前即於八十年十一月六日，由被告
      庚○○率同被告寅○○、乙○○及陳慈等人，會同被告戊○○、丙○○及卯○○等人，至竹東現地勘查，被告庚○○等人並在現地附近其他工地進行訪價，
      經倒推後認該貸款案可行，遂由被告寅○○分案後交由被告乙○○、陳慈分別
      辦理徵信及授信業務等情，業據被告庚○○、寅○○、乙○○、丙○○及證人
      陳慈供明在卷（見第一一一二六號偵卷第三八、四二、七、二八四頁，一審(四)
      卷第一四八頁），且互核相符，應堪採信。
（三）被告乙○○接辦後乃即委託與台開公司往來較多之泛亞公司施行鑑價，泛亞公
      司鑑定結果，認系爭土地已取得開發許可，正進行開發變更程序中，故估價原
      則係採土地投資分析法為基礎，以將來變更為丙種建築用地估算其合理投資價
      格，並就系爭土地之位置條件，現況條件、區域環境條件、交通運輸條件及未
      來發展，暨收集附近九個預售工地之規劃產品及價格行情後詳細評估，認系爭
      土地每坪平均價值為九萬元，土地總值為四億六千一百八十七萬餘元，評估增
      值稅為二億七千一百七十七萬餘元，有該鑑定報告書在卷足憑，公訴人並未提
      出任何證據足資證明該項鑑定報告有何不實之處，即遽認係屬不實，殊嫌率斷
      。
（四）被告乙○○綜合該鑑定報告及現場勘查、訪價結果，採認該鑑定報告所載之土
      地價值為四六一、八七二、一二五元，扣除以公告增值稅及評估增值稅之和之
      半數，淨值為三二五、九八二、四七五元，再以九成核貸，其可貸值為二九三
      、三八四、二二七元，核貸額度為二九０、０００、０００元（申請額度為三
      億元），於八十年十二月十一日擬具徵信調查報告，並由授信人員陳慈擬具授
      信案件審核表，遂級由被告寅○○（科長）、丁○○（副理）及庚○○（經理
      ）審核，提經台開公司信託部內之放款審議小組開會研商通過後，轉呈總公司
      業務部審查，填具審查報告後，提報放款審議小組會議審議通過，再經總經理
      核定後呈報董事會審核准予貸款，且為控制風險分二次撥付，第一次於本案設
      定抵押完成開工時撥付五成即一億四千五百萬元，第二次則於雜項工程使用執
      照領取後（即變更為丙種建築用地）撥付五成（惟本案土地融資部分實際分三
      次撥付，即分別於八十一年一月二十一日、九月七日及九月九日撥付一億四千
      五百萬元、一億一千五百萬元及三千萬元），此有借款申請書、徵信調查報告
      、授信案件審核表、業務部審查報告、放款審議小組審定表、董事會議核定紀
      錄及土地撥款請示單附卷可徵，足見本案係經過層層審議，討論後由董事會核
      定。被告庚○○、丁○○、寅○○及乙○○僅係信託部之業務執行人員，並無
      核准決策之權。
（五）八十年十二月本案申貸時，被告戊○○等提供之興建計劃書土地面積為一六九
      六五平方公尺、約五一三二坪，其計劃興建Ａ、Ｂ兩式之建築，Ａ式為地上四
      層地下一層共九十六戶（四十八棟），每棟一、二樓為一戶，三、四樓為一戶
      ，每戶銷售面積為七六．四二四坪，建坪為六八．九二四坪；Ｂ式為地上十層
      ，地下一層，共一００戶（每層十戶），每戶銷售面積為三七．七一坪，建坪
      為三四．一一八坪，有該興建計畫書在卷可按（見一審(一)卷第一八六頁）。依
      當時內政部七十三年九月二十二日台內營字第二五六五四四號令頒建築技術規
      則第一百六十一條規定，容積率之計算係指基地內建築物地面以上各層、閣樓
      及夾層樓地板面積之和與基地面積之比，並不包括地下層及屋頂突出物樓地板
      面積在內，而算出容積率為一五九．六％。另同法第一百六十三條第一項規定
      ，基地內各幢建築物間及建築物至建築線間之通路，得計入法定空地面積（以
      上舊規定見本院(一)卷第一二五頁）。經查本案道路面積為三一二坪，係未來興
      建建物時之私設道路，依該規則之規定得計入法定空地面積不必扣除。由此算
      出建蔽率為建築面積與基地面積之比為三一．八％。可知興建計劃書換算之容
      積率及建蔽率皆在法定一六０％及四十％範圍內（詳見原審卷第一宗內所附之
      借戶提供之興建計劃分析）。而上列建築技術規則於八十二年三月一日修正第
      一百六十一條規定為「本規則所稱容積率係指基地內建築物總樓地板面積與基
      地面積之比，基地面積含法定騎樓面積」，第一百六十二條修正為「前條總樓
      地板面積依本編第一條第四款、第五款及左列規定計算之。一、各層陽台、屋
      簷、突出建築物外牆中心線或柱中心線超過一‧五公尺或雨遮突出超過０‧五
      公尺者，應自其外緣分別扣除一‧五公尺或０‧五公尺作為中心線，計算該層
      樓地板面積。每層陽台面積之和超過該層樓地板面積八分之一以上部分並應計
      入該層之樓地板面積。」惟市調處之移送書及起訴書，將興建計劃書換算容積
      率為二一六％、建蔽率為四十三％（扣除道路面積計算為四十五．八％），係
      引用上開修正後之建築技術規則建築第一百六十一條、第一百六十二條之規定
      ，將地下層面積及屋頂突出物面積計入總樓地板面積，換算容積率。並且未依
      同法第一百六十三條第一項原規定將道路面積三一二坪計入法定空地面積（即
      將該道路面積扣除），而按可銷售面積換算出建蔽率，有以致之（該前後法令
      見原審(一)卷第一九三、一九四、一九五頁）。按建蔽率為建築面積與基地面積
      之比，並非可銷售面積與基地面積之比，本案申請貸款之初所具興建計畫書所
      計算建蔽率，即與當時施行之法令，並無不合，自不能依事後修正之法令繩之
      。而證人即泛亞公司該鑑定報告之審核人員己○○於原審及本院均到庭結證稱
      ：當時有計算容積率及建蔽率均未超過法律規定等語（見原審八十六年一月二
      十八日及本院九十一年一月二十三日訊問筆錄）。是本案被告丙○○等人提出
      之興建計劃書，所列算容積率及建蔽率，均未逾法定範圍，自無業務登記不實
      ，使公務員登載不實以行詐之情事，被告乙○○等人據以填載及審核，亦無公
      務員登載不實及圖利被告戊○○等人之犯意及犯行可言。
（六）被告戊○○、丙○○等人向台開公司申請貸款時，所提出之買賣契約書雖屬偽
      造，將購買之土地價格由實際之一億九千二百五十萬元提高為四億九千二百五
      十萬元，惟被告庚○○、丁○○、寅○○及乙○○等人於偵審中迭供明渠等並
      不知另有該一億多元之買賣契約（見第一一一二六號偵卷第一二一、四八頁，
      一審(二)卷第三七頁，一審(四)卷第一七二頁，本院(一)卷第六六頁），該真實之買
      賣契約，並未送交台開公司。遍查全卷亦無其他證據足以證明四被告於審核中
      知悉原土地買賣價款僅一億九千二百多萬元，公訴人認被告庚○○等人明知上
      情，惟並未提出證據足資證明，則尚嫌速斷。雖被告戊○○於原審審理時陳稱
      ：看完地後，乙○○問我，地主一坪賣多少，我才說六萬元，他說一坪六萬元
      會賺錢，但我沒有跟經理、科長講等語（見原審八十七年六月二十五日審判筆
      錄），惟為被告乙○○所否認，縱屬實情，該土地之買賣價金亦應為三億餘元
      （5131.9坪×60,000=307,914,000），而被告乙○○於徵信調查報告中，並未
      提及買賣契約之價格，以為審酌，而係採用泛亞公司所鑑定以將來變更為丙種
      建築用地之價格四億六千餘萬元為據，有該徵信調查報告及監價報告在卷稽考
      （見一審(一)卷第一七一至一八五頁、第一九六頁、第一九七頁）。按山坡地一
      旦開發完成變更為丙種建築用地，依當時建築業之景氣，其價格差異甚大，本
      案土地於申請貸款時，已於八十年十一月二十八日取得開發許可及雜項執照，
      此有被告戊○○等人申請貸款時所檢附之開發許可函及雜項執照影本在卷足徵
      （見台開公司八十九年十一月八日臺北字第七六八號函送丙○○等申請貸款相
      關文件─外放），依山坡地開發建築管理辦法第二十四條第一項規定「山坡地
      應於雜項工程完工查驗合格後，領得雜項工程使用執照，始得申請建造執照」
      ，因之，本案土地只要開發完工，領得雜項工程使用執照後，即可據以申請建
      造執照，泛亞公司以將來變更為丙種建築用地之價格核估，並非無所依憑，被
      告乙○○以泛亞公司所鑑估之價格據以填載徵信報告，逐級審核准予貸款，並
      為控制風險避免超貸，而分二次撥款（實際分三次，已如前述），難認有何公
      務員登載不實及圖利之犯行。
（七）按刑法上詐欺罪之成立，以意圖為自己不法之所有，以詐術使人陷於錯誤，而
      交付財物為其要件。本件被告戊○○等人為取得高額貸款，固提出偽造之買賣
      契約，從形式上觀之，固有施用詐術之嫌，然查被告乙○○等人於處理本申貸
      案時，係採用泛亞公司所鑑估之土地價值據以核貸，並未參酌偽造之買賣契約
      書上之土地買賣價款，於所製作之徵信調查報告等文書中，亦無隻字片語及
      該偽造之買賣契約及引用該契約內容，顯見該買賣契約與台開公司是否核貸，
      並無關係，換言之，台開公司並未陷於錯誤而核准本案貸款，被告戊○○等人
      所為，已與詐欺罪之成立要件未符。且查被告戊○○等人，申貸時提出偽造之
      買賣契約書，係為籌措資金，以供整地、建築之用，業據被告丙○○於市調處
      訊問時供明在卷（見八十四年度偵字第一一四六二號卷第六頁背面），顯見被
      告戊○○等人並無企圖超額貸款後，一走了之，拒絕償還貸款，任令台開公司
      求償不足，造成鉅額呆帳之不法所有意圖，此由被告戊○○等人於取得貸款後
      ，即積極整地、開發完成，領得雜項工程使用執照及建造執照，預售房屋，並
      將房屋興建完成，成為一個美輪美奐、全國第一座之竹東藝術村，此有房屋銷
      售廣告、預售房屋買賣契約書、現場完工照片、聯合報、民生報、中國時報、
      中央日報、新桃日報、世界日報等剪報多張在卷足憑，及春旗建設公司自貸款
      （土地款二億九千萬元、工程款一億零七百餘萬元）後，已陸續清償本金二億
      四千五百七十七萬六千元，繳付利息一億零二百二十八萬八千元，僅積欠一億
      五千一百三十八萬餘元，惟剩餘擔保品價值高達二億二千八百六十五萬餘元，
      台開公司除賺得利息一億餘元外，債權尚可確保無虞，此有台開公司八十七年
      一月十九日八七業審字第００五八０號簡便行文表所附之春旗建設公司貸款案
      之撥款及收回明細摘要附卷足徵（見一審(三)卷第四五至四七頁），益足證明被
      告戊○○等人於申請貸款之初並無不法所有意圖，顯與詐欺罪之成立要件有間
      ，公訴人認被告戊○○等人涉有詐欺犯行，尚有未合。
（八）被告戊○○依上開合作協議書第二條約定，負責向金融機構辦理貸款，總費用
      以百分之四計，嗣後於辦理貸款完畢取得一千九百六十萬元之酬佣，固為戊○○所不否認，並有帳冊影本在卷可參，然查被告戊○○自始辯稱：最初是丙○○、卯○○說要開發，叫我先出錢，那百分之四是補貼我先出的錢等語，核與
      被告丙○○、壬○○、子○○及證人卯○○供證情節相符（見一審(四)卷第一０
      九頁，本院(二)卷第四五頁，第一一一二六偵卷第一二二頁，一審(三)卷第三三一
      頁），被告子○○雖於市調處訊問時供證稱：戊○○曾向合夥人提出要求辦理
      銀行貸款需要支付銀行人員車馬費、佣金占土地貸款金額四億八千萬元之三．
      五％（即一千六百八十萬元），合夥人曾詢問此款項之用途，但他要求我們合
      夥人不用管，至於他如何處理，我不清楚等語（見偵一卷第四頁、第五頁背面
      ），惟為被告戊○○所否認，台開公司之庚○○、丁○○、寅○○及乙○○亦
      均堅決否認因經辦本件貸款而向戊○○收受不法利益，既查無切確證據足資證
      明被告戊○○取得之一千九百六十萬元係用以支付台開公司相關之公關費用，
      自難僅憑被告戊○○有取得上開款項，子○○上列用途不明之供詞，即推論被
      告庚○○等人有圖利被告戊○○等人之犯行。
（九）被告乙○○固坦承於八十一年三、四月間（遍觀全卷，並無八十年三、四月間
      之陳述，起訴書載為八十年三、四月間，顯係誤載），在台北市○○○路中國
      城夜總會，接受被告戊○○之招待飲宴二次，然查被告戊○○等人之申貸案，
      台開公司於八十一年一月六日即已核准，此有台開公司信託部八十一年一月六
      日台發信授字第０八一０一０六號致被告丙○○、子○○之簡便行文表在卷足
      按（見一審(三)卷第一三一、一九一頁），並已於八十一年一月二十一日撥付土
      地款一億四千五百萬元，已如前述，是被告戊○○於八十一年三、四月間招待
      被告乙○○飲宴當時，貸款業已核准，並已撥付第一次土地款，足見招待飲宴
      與本件貸款之核撥並無關係，被告戊○○之招待飲宴與被告乙○○之職務行為
      既無對價關係，自非貪污治罪條例所稱之賄賂或不正利益，至為灼然。至被告
      乙○○與丙○○期約收受價值五百萬元賄款之房屋一棟一節，為被告乙○○及
      丙○○自始堅決否認，被告乙○○於市調處訊問時雖陳稱：八十一年二、三月
      間，丙○○等人申請建築融資中之土地款的第一筆款一億四千五百萬元撥付後
      ，我單獨赴工地看開工情形，當時尚有丙○○、卯○○在場，我僅表示山坡地
      開發後，環境應該很不錯，蠻適合居住等，丙○○隨即表示要送我一棟，亦談
      及半買半送，以表示對貸款案進行順利感謝之意等，而我當時只認為是生意人
      的應酬話，並未當真，亦未置可否等語（見偵一卷第一０六頁），丙○○亦否
      認有行賄五百萬之房屋之事（見一審(一)卷第九五頁），已不能證明該被告有期
      約之真意，且查本案所有貸款事宜均委由被告戊○○處理，被告丙○○、子○○、壬○○及證人卯○○等人均同意以貸款金額之四％酬佣戊○○，並已支付
      戊○○一千九百六十萬元等情，已如前述，且當時貸款既已核准，並已撥付第
      一次款，按諸情理，被告丙○○等人豈有可能另行與被告乙○○期約價值約五
      百萬元賄款之房屋一棟﹖被告乙○○認係生意人的應酬話，並未當真，應可採
      信。而被告壬○○等人於八十二年六月十五日之股東會議紀錄雖載有「委由康
      清先生透過適當管道處理，原支付王先生佣金新台幣五百萬（買屋方式）轉
      支付康清先生，於第一次撥款時支付。」等語，此之「王先生固係指被告乙○○，然查被告丙○○、子○○、壬○○等人均陳稱：八十二年六月間，因台
      開公司核准之建築融資貸款，遲遲未予核撥，於股東會議中有人提議請乙○○
      幫忙，惟並未達成共識，後決議請康清處理等語（見一審(一)卷第九七至一０
      二頁辯護狀），查該紀錄之製作時間為八十二年六月十五日，而被告乙○○於
      八十一年五月一日即已由辦理徵信、授信業務調至信託部保管箱部門任職，於
      八十二年八月十九日辭職，此有台開公司內部人員工作異動季報表、員工任免
      通知書及相關人員在信託部承貸本案前後異動情形表附卷足徵（見台開公司檢
      送申請貸款資料袋內文件─外放），斯時被告乙○○既已調離放款部門，核撥
      貸款既已非其職權，其如何能與被告壬○○等人違背職務，期約賄賂﹖公訴人
      未經詳查，僅以上開紀錄，即遽認被告乙○○有違背職務期約賄賂之犯行，尚
      嫌率斷。而被告乙○○既不構成違背職務期約賄賂罪行，則被告戊○○等人亦
      無由成立行賄、期約罪名。
（十）證人康清及其妻楊明珠雖於原審到庭結證稱：壬○○及子○○並無交四百多
      萬元之佣金給我們等語（見原審八十四年十月三十日訊問筆錄），然查被告壬○○、子○○均堅稱：八十二年十月一日，台開公司撥款當日，渠等共同帶
      四百六十七萬九千八百元現金，至康清位於台北市○○路之住處，交予康清
      等語（見第一一一二六號偵卷第五四、一二二頁，一審(一)卷第二八九頁），
      而證人吳政淳亦到庭結證稱：我公司在中和，當天子○○打電話給我，他要去
      世華銀行提錢，因那裡不好停車，請我幫他看車子，到銀行時，車子就停在門
      口，子○○就進去提錢，我幫他看車，後來子○○與另一人（可能是壬○○，
      不是記得很清楚）就出來了，我車子就開到華中橋下的萬大路康清住處，我
      車停在巷口，他們二人上去，因錢蠻大包的，我問他們，說是要把錢拿給康先
      生，不到半小時，他們下來，下來時，手上就沒有東西等語（見原審八十四年
      十二月二十七日訊問筆錄），參諸被告子○○、壬○○及證人癸○○等人，於
      建築融資撥款之前曾與康清在台北市福華飯店咖啡廳商談，請康清出面向
      台開公司處理建築融資撥款事宜，並允諾給予康清約五百萬元（一％）之佣
      金等情，業據被告子○○、壬○○供明在卷，核與證人癸○○供證情節相符（
      見原審八十八年六月三日審判筆錄），而康清亦坦承：蔡、陳有找我，透過
      我找一省議員至台開公司信託部詢問有關該案建築融資貸款事宜：：，有與陳
      昭南省議員一起去台開公司，跟經理、承辦人等五、六人談等語（見偵一卷第
      五八、五九、一二三頁正面），按諸情理，被告子○○等人，既事先與康清
      協商，請其出面與台開公司處理建築融資撥款事宜，並允諾給予約五百萬元（
      一％）之佣金，而康清既已依約履行，台開公司並已撥款，衡情被告子○○
      等人即難有食言而未依約給付康清佣金之可能，康清豈會遲未向被告子○○等人催討？綜合上情，康清及楊明珠之上開證言，應係為避免涉入本案所
      為之陳述，應非實情，被告子○○、壬○○之供述，應堪採信。而被告壬○○
      經送法務部調查局實施測謊，就「(一)曾交給康清四百餘萬元；(二)未私吞四百
      餘萬元；(三)子○○未分得部分金錢」，經測試呈情緒波動之反應，應係說謊，
      固有該局鑑定通知書在卷足憑，然查實務上測謊之實施，受測者是否呈說謊反
      應，係依據測謊機紀錄受測者，對問題關心程度所呈現之呼吸、血壓脈搏及皮
      膚電阻等生理反應來分析研判，然以受測者即被告對其切身清白與否之關注，
      且刑事案件更涉及是否須負擔刑責，其心理上之負擔實不免影響及呼吸、血壓
      等反應，該鑑驗結果固可為審判之參考，但非判斷之唯一及絕對之依據，自難
      僅憑測謊之測試結果即遽入人罪（最高法院八十二年台上字第三十五號及八十
      五年度台上字第五七九一號判決參照）。
六、綜上所述，公訴人所提出之證據尚難證明被告乙○○涉有違背職務期約收受賄賂
    及公務員登載不實罪行，被告庚○○、丁○○及寅○○涉有圖利及公務員登載不
    實罪行，被告子○○、壬○○、戊○○、丙○○涉有行賄及詐欺罪行，被告子○○、壬○○另涉有侵占及偽造印文署押罪行，此外復查無其他積事據足資證明被
    告等確有前開犯行。原審乃依上論述，就被告戊○○、丙○○部分，因公訴人認
渠等右揭犯行與前揭已論罪科刑之犯行，有牽連犯之裁判上一罪關係，則不另為
    無罪之諭知。就其餘被告部分，以不能證明渠等犯罪而均為無罪之諭知，核其認
    事用法，均無違誤。被告戊○○、丙○○二人上訴意旨仍執陳詞，否認偽造文書
    罪行；檢察官依併案告訴人癸○○、辛○○之聲請，提起上訴，上訴意旨認原審
    判決對戊○○、丙○○所處刑度過輕，併指對其餘被告及被訴事實判決無罪，指
    摘均為不當。然查戊○○、丙○○二人雖提出偽造之另份買賣契約與台開銀行為
    貸款申請文件之一，然該銀行核定之本件貸款並非持該契約書為憑據，已如前述
    ，所生危害尚微，而癸○○、辛○○二人係認本件如非有超貸情弊，何必於貸款
    核發後，支付一千九百多萬元之佣金予戊○○，股東會紀錄原支付給乙○○賄款
    五百萬元轉交予康清炯，均足以證明有行賄期約之情弊。然此均經原審調查明白
    而予原判決逐項論述其不能採憑為被告不利之認定，黃、陳二人以臆測方法指原
    判決此部分為可議，檢察官據為上訴原因，乃就原審之採證認事之職權適法行使
    及已說明之事項，再為爭執，及均難認為有理由，是被告林、古二人及檢察官之
    上訴，均應予駁回。
七、本件就被告丙○○、戊○○、壬○○及子○○詐欺及侵占部分，既均應諭知無罪
    或不另為無罪之諭知，檢察官移請併辦部分即台灣台北地方法院檢察署八十八年
    偵字第二一五七二、二一五七三、七五四一號（內含臺灣新竹地方法院檢察署八
    十四年度偵字第七六九號），台灣新竹地方法院檢察署八十八年度偵字第七一八
    八號（內含同署八十八年度偵字第二七二八號、八十六年度偵字第三四０三號）
    ，八十八年度偵字第七一八九號（內含八十六年度偵字第三四三五號、八十六年
    度偵續字第九七號），即與之無連續犯裁判上一罪之關係可言，檢察官既未起訴
    ，本院即不得併予審判，該併辦部分自應退回檢察官另行處理，附此明。
八、被告丙○○於審理期日經合法傳喚未到場，爰不待其陳述逕行判決。
據上論斷，應依刑事訴訟法第三百六十八條、第三百六十九條第一項前段、第三百六
十四條、第二百九十九條第一項前段、第三百條、第三百七十一條，刑法第二十八條
、第二百十六條、第二百十條、第二條第一項前段、第四十一條、第二百十九條，罰
金罰鍰提高標準條例第二條，判決如主文。
本案經檢察官陳維練到庭執行職務。
中      華      民      國       九十一      年     三    月    十二    日
                              臺灣高等法院刑事第一庭
                                  審判長法  官  黃  聰  明
                                        法  官  魏  新  國
                                        法  官  蘇  素  娥
右正本證明與原本無異。
檢察官、戊○○、丙○○如不服本判決應於收受送達後十日內向本院提出上訴書狀，
其未述上訴之理由者並得於提起上訴後十日內向本院補提理由書（均須按他造當事人
之人數附繕本）。
餘不得上訴。
                                        書記官  錢  艷  鳳
中      華      民      國       九十一     年      三    月    十二    日
